【裁判字號】    98,台上,2492
【裁判日期】    981231
【裁判案由】    請求撤銷贈與等
【裁判全文】
最高法院民事判決            九十八年度台上字第二四九二號
上  訴  人  己○○
            庚○○
            辛○○
            壬○○
            癸  ○
            子○○
共      同
訴訟代理人  舒正本律師
被 上訴 人  甲○○
            丙○○
            丁○○
            戊○○
            乙○○
共      同
訴訟代理人  林世超律師
上列當事人間請求撤銷贈與等事件，上訴人對於中華民國九十八
年九月四日台灣高等法院第二審判決（九十七年度重上字第六○
五號），提起上訴，本院判決如下：
    主  文
原判決廢棄，發回台灣高等法院。
    理  由
本件原審將第一審所為上訴人勝訴部分之判決廢棄，改判駁回上
訴人該部分之訴。無非以：坐落宜蘭縣羅東鎮○○段四四七地號
及同段四四八地號土地（因重劃等原因分割自原宜蘭縣羅東鎮○
○○段三四二地號、田、面積○．五二九九公頃土地，下合稱系
爭土地），原為訴外人許文川所有，許文川於民國六十一年九月
三日死亡，其繼承人許祿、許根、癸○、許烏硯、許苦瓜、許皮
及被上訴人甲○○於六十一年十一月一日協議分割許文川所遺財
產，立有繼承遺產分割證書；上開遺產分割證書上「甲○○」之
印文，與彼等於六十三年十一月三十日簽訂之承諾書（下稱系爭
承諾書）上之「甲○○」印文係屬同一，為兩造所不爭。系爭承
諾書上「甲○○」之印文自屬真正。而依書寫系爭承諾書之代書
曾坤鐘及證人許烏硯、癸○即立約書人二人之證詞，參以系爭承
諾書上「甲○○」曾誤載為「許慶祥」已更正，且於更正之處，
蓋有許祿、許根、癸○、許烏硯、許苦瓜、許皮、甲○○七人之
印文；立承諾書人欄中，甲○○之「宗」字更正處亦蓋有甲○○
之印文等情，堪認甲○○確參與且同意系爭承諾書之簽訂，系爭
承諾書係屬真正。依系爭承諾書載：「立承諾書人許祿、許根、
癸○、許烏硯、許苦瓜、許皮、甲○○等七人為繼承亡父許文川
之遺產事，曾於六十一年十一月一日立有繼承遺產分割證書，並
依該書之登記清冊辦妥遺產登記手續，惟該分割證書，因受繼承
法令限制，無法按實際分配額細分遺產，與實際各人所得之遺產
有出入」之文義，並明確記載更正遺產分割證書之分配方式，可
知許祿、許根、癸○、許烏硯、許苦瓜、許皮與被上訴人甲○○
之間應有分割許文川遺產，以消滅公同共有關係之意思。又其中
關於約定以被上訴人甲○○一人名義登記系爭土地部分記載為「
係兄弟七人共有」，參諸立約書人許烏硯證稱：當時確有委託甲
○○管理，且該土地亦有出租於第三人，租金則分配於兄弟云云
，足見許祿、許根、癸○、許烏硯、許苦瓜、許皮係將其等因繼
承所取得之系爭土地約定分割遺產保持分別共有，並以被上訴人
甲○○名義登記繼承。是以就外部關係言，被上訴人甲○○為系
爭土地法律上之所有權人，取得超過經濟目的之權利；就內部言
，被上訴人甲○○所得行使之權利，限於土地之管理，又信託法
公布施行前，祗須委託人與受託人間有信託合意為已足，無限制
信託財產應由委託人取得所有權後，再移轉受託人之必要；許祿
、許根、癸○、許烏硯、許苦瓜、許皮與被上訴人甲○○所簽訂
系爭承諾書內容應屬信託契約，用以達到信託之經濟目的，堪以
認定。許根於九十六年五月二十九日死亡，其繼承人為許松竹、
許水金、許水旺、許水萍、陳許美雲及上訴人壬○○，並就系爭
土地之權利協議由上訴人壬○○取得；許皮於八十五年五月十四
日死亡，其繼承人為楊許秀菊、許秀蔥、許正三、許義豐及上訴
人己○○，並就系爭土地之權利協議由上訴人己○○取得；許苦
瓜於七十六年六月二十九日死亡，其繼承人則為上訴人庚○○、
子○○、辛○○；均有分割協議書及印鑑證明可稽。被上訴人甲
○○於九十三年一月二日將系爭土地以贈與為原因移轉登記予被
上訴人乙○○、丙○○、丁○○、戊○○，應有部分各四分之一
。按民法第二百四十四條第一項、第二項規定：「債務人所為之
無償行為，有害及債權者，債權人得聲請法院撤銷之。債務人所
為之有償行為，於行為時明知有損害於債權人之權利者，以受益
人於受益時亦知其情事者為限，債權人得聲請法院撤銷之。」此
撤銷權係以保障全體債權人之利益為目的，非為確保特定債權而
設；八十九年五月五日施行之民法債編增訂同條第三項：「債務
人之行為非以財產為標的，或僅有害於以給付特定物為標的之債
權者，不適用前二項之規定」，即係明示斯旨。是債務人於八十
九年五月五日民法債編修正施行後，如僅有有害於給付特定物為
標的之債權行為，依民法第二百四十四條第三項規定，債權人即
不得撤銷該詐害債權之行為。此時，債務人應依債務不履行之規
定負其責任，且於應負損害賠償債務而變更為貨幣之債時，債務
人已陷於無資力，債權人始得行使撤銷權。許祿、許根、癸○、
許烏硯、許苦瓜、許皮因繼承取得系爭土地之應有部分均信託登
記於甲○○名下，許祿、許根、癸○、許烏硯、許苦瓜、許皮就
系爭土地之應有部分，對於甲○○有信託債權存在。而許苦瓜之
繼承人為上訴人庚○○、子○○、辛○○三人，另許皮、許根之
繼承人就系爭土地之權利則依序分別協議由上訴人己○○、上訴
人壬○○取得，是上訴人就系爭土地之各自應有部分對於被上訴
人甲○○有信託債權存在。被上訴人間所為上開贈與之債權及物
權行為，係於八十九年五月五日以後所為，雖有害於上訴人對於
被上訴人甲○○之信託債權，惟上訴人對於被上訴人甲○○之信
託債權，乃係請求被上訴人甲○○移轉系爭土地應有部分為標的
之特定債權，又除系爭土地外，被上訴人甲○○另有宜蘭縣蘇澳
鎮○○段六九一地號土地應有部分二分之一，顯甲○○尚非已陷
於無資力之情形，則依民法第二百四十四條第三項規定，上訴人
自不得本於上開債權，訴請撤銷被上訴人間所為上開贈與之債權
行為及物權行為。上訴人以被上訴人甲○○上開贈與行為，使信
託目的已無法完成，信託關係消滅為由，行使撤銷權，訴請撤銷
上訴人間就系爭土地所為贈與之債權行為及物權行為，暨塗銷該
贈與所為之所有權移轉登記，並以信託關係已消滅為由，依不當
得利法律關係，訴請被上訴人甲○○將系爭土地按應有部分返還
與上訴人，自屬無據。而上訴人之不當得利請求權，既無理由，
自無必要再論述該請求時效爭點等詞，為其判斷之基礎。
惟按增訂民法第二百四十四條第三項之規定，乃係基於債務人之
全部財產為全體債權人之總擔保，債權人應於債權之共同擔保減
少，致害及全體債權人之利益時，方得行使撤銷權，即撤銷權之
規定，旨在保障全體債權人之利益為目的，此觀修法意旨固明。
然於債務人違反給付特定物為標的債權（特定債權）之履行，而
得轉換為損害賠償之債時，倘債務人之資力已不足賠償損害，或
其所為之無償行為，將引致不足賠償損害而有害及債權者，仍屬
債權之共同擔保減少而害及全體債權人之利益，此時該特定債權
之債權人，自得行使民法第二百四十四條之撤銷權，並不以債務
人陷於無資力為要件。查本件上訴人就系爭土地之各自應有部分
對於被上訴人甲○○具有特定信託債權存在，而被上訴人間所為
系爭土地贈與之債權及物權移轉行為，有害於上訴人對於被上訴
人甲○○之特定信託債權，乃為原審確定之事實。果爾，倘被上
訴人甲○○因未履行其信託義務而對上訴人應負損害賠償責任，
且其因贈與無償移轉系爭土地所有權害及其全體債權人之利益時
，上訴人對被上訴人甲○○與其他被上訴人間之贈與及系爭土地
所有權移轉之無償行為，自難謂無民法第二百四十四條第一項規
定之撤銷權。乃原審未進一步調查審認，僅以被上訴人甲○○另
有宜蘭縣蘇澳鎮○○段六九一地號土地應有部分二分之一，認其
尚非已陷於無資力之情形為由，即遽為不利於上訴人之論斷，於
法殊有未合。上訴論旨，指摘原判決為不當，聲明廢棄，為有理
由。
據上論結，本件上訴為有理由。依民事訴訟法第四百七十七條第
一項、第四百七十八條第二項，判決如主文。
中    華    民    國  九十八  年   十二   月  三十一  日
                      最高法院民事第七庭
                          審判長法官  劉  福  聲
                                法官  鄭  玉  山
                                法官  黃  義  豐
                                法官  劉  靜  嫻
                                法官  袁  靜  文
      本件正本證明與原本無異
                                      書  記  官
中    華    民    國  九十九  年    一    月   十二   日
                                                     ｍ

司法院資訊處製作；財團法人民間司法改革基金會備份。
